【裁判字號】    97,家訴,30
【裁判日期】    980720
【裁判案由】    請求返還贈與物
【裁判全文】
臺灣屏東地方法院民事判決              97年度家訴字第30號
原      告  戊○○
訴訟代理人  鍾武雄律師
被      告  乙○○
            甲○○
            丙○○
兼  上三人
法定代理人  丁○○
共      同
訴訟代理人  李汶哲律師
上列當事人間請求請求返還贈與物事件，本院於民國98年6 月30
日言詞辯論終結，判決如下：
    主      文
被告應各將其所有坐落屏東縣高樹鄉○路○段舊大路關小段六一
之二地號面積五九九平方公尺土地及其上三三０建號即門牌編號
屏東縣高樹鄉○○村○○路八十號建物所有權權利範圍各四分之
一移轉登記予原告，並將上開建物及土地交還原告。
訴訟費用由被告負擔。
    事實及理由
一、原告主張：
  (一)坐落屏東縣高樹鄉○路○段舊大路關小段61之2 地號、地目
    田、面積599 平方公尺土地（下稱系爭土地），原為原告所
    有，原告並於民國81年3 月29日出資在其上興建門牌編號屏
    東縣高樹鄉○○村○○路80號房屋（下稱系爭房屋），惟當
    時並未辦理第一次保存登記，僅訴外人即原告之子陳龍華未
    經原告同意逕行以自己之名義申辦使用執照。嗣原告於93年
    4 月23日將系爭房屋及土地贈與陳龍華，系爭土地並辦理完
    成所有權移轉登記。
  (二)原告於贈與系爭土地及房屋時，原告曾與陳龍華合意並由陳
    龍華簽立切結書，承諾：「該房屋及土地前係由父母出資興
    建贈與，……應無條件給胞弟鍾華橋夫婦居住，至胞弟建築
    房屋完成為止，不得有異議。以上之具結如有虛偽不實，立
    切結書人願將前項房屋及土地歸還父親」，是系爭土地及房
    屋之贈與實附有陳龍華應無條件供給胞弟鍾華橋夫婦居住至
    其建築房屋為止之條件，陳龍華自應履行上開義務。
  (三)嗣陳龍華於95年2 月27日死亡，被告為其繼承人，因而繼承
    取得系爭土地及房屋，系爭土地並辦理分割登記，由被告以
    應有部分各4 分之1 保持共有；其後被告並於98年1 月6 日
    就系爭房屋辦理第一次建物保存登記，亦按應有部分各4 分
    之1 保持共有。被告既為陳龍華之繼承人，依法即承受被繼
    承人陳龍華財產上之一切權利及義務，則被告除繼承取得系
    爭土地及房屋所有權外，亦負有繼續履行上開使鍾華橋夫婦
    繼續居住於系爭房屋之義務。
  (四)詎被告不思其負有上開義務，竟於97年3 月6 日向法院起訴
    請求訴外人鍾華橋夫婦及其子女遷出系爭房屋，此舉實已違
    反贈與所附負擔之義務，為此，原告爰依民法第412 條前段
    規定，以本件起訴狀繕本送達被告為撤銷贈與意思表示之通
    知，並請求被告返還系爭土地及房屋所有權並遷出系爭建物
    ；又因原告贈與系爭房屋時尚未辦理第一次保存登記，陳龍
    華僅能取得事實上處分權，倘因而認陳龍華於受贈當時並未
    能取得所有權而無從請求被告為系爭房屋之所有權移轉登記
    ，則被告於98年1 月6 日擅自向屏東縣里港地政事務所辦理
    第一次建物所有權登記，實已侵害原告之所有權，原告除請
    求被告除應將系爭土地所有權移轉登記予原告外，亦得就系
    爭房屋備位請求確認系爭房屋仍為原告所有，被告應將系爭
    房屋所為之第一次建物所有權登記予以塗銷，並將系爭房屋
    返還原告。
  (五)為此，提起本訴，並聲明：(一)先位聲明：被告應各將其所有
    系爭土地及房屋所有權權利範圍4 分之1 移轉登記予原告，
    並將上開建物及土地交還原告；(二)備位聲明：1.被告應系系
    爭土地所有權權利範圍各4 分之1 移轉登記予原告；2.確認
    系爭房屋為原告所有，被告應將其等於98年1 月6 日以第一
    次登記為原因，向屏東縣里港地政事務所所為之建物所有權
    登記辦理塗銷，並將系爭房屋遷出返還原告。
二、被告則以：
  (一)被告否認原告提出之切結書真正性，且系爭房屋係於81年間
    建蓋完成，並於81年5 月8 日以陳龍華為起造人名義取得使
    用執照，當時原告並未有任何附負擔贈與之意思。
  (二)縱認原告提出之切結書為真正，然該切結書係於93年4 月間
    簽立，而系爭房屋早於81年間即已建蓋完成，並於同年5 月
    8 日以陳龍華為起造人名義取得使用執照，可見系爭房屋於
    興建完成並由原告贈與陳龍華時，並未有任何附負擔之約定
    ，從而陳龍華於受贈取得系爭房屋之所有權時既未有任何原
    告所指附負擔之約定，則原告自無從撤銷贈與之意思表示。
  (三)陳龍華死亡前僅囑付被告丁○○照顧其他被告，從未提及系
    爭房屋應無條件提供其父母及弟弟鍾華橋居住，嗣係因被告
    受鍾華橋家庭暴力且事後仍有騷擾被告行為，被告才會起訴
    請求鍾華穚夫婦及子女遷出系爭房屋，在該件訴訟中始知悉
    有原告所謂之切結書存在，是被告亦並非故意違反切結書內
    容等語置辯，並聲明：原告之訴駁回。
三、兩造不爭執及爭執事項：
  (一)兩造不爭執事項：
  1.系爭土地原為原告所有，嗣贈與並於93年5 月4 日辦理移轉
    登記予原告之子陳龍華。
  2.陳龍華於95年2 月27日死亡，被告為其繼承人，於95年4 月
    13日就系爭土地以繼承為原因，辦理妥所有權登記，由被告
    按應有部分各4 分之1 保持共有。
  3.系爭房屋為原告所出資興建，以陳龍華為起造名義於81 年5
    月8 日取得自用農舍使用執照，嗣被告以其等名義於98 年1
    月6 日辦妥第一次保存登記。
  4.訴外人鍾華橋為陳龍華之胞弟，與其妻范氏玉權及其子女鍾
    富安、鍾雅后（下稱鍾華穚等4 人）向來均居住於系爭房屋
    內。
  5.被告曾於97年3 月6 日以鍾華橋等4 人為對造，訴請其等遷
    出系爭房屋，經本院97年度訴字第218 號判決本件之被告敗
    訴，嗣並經臺灣高等法院高雄分院97年度上易字第330 號駁
    回本件被告之上訴確定（下稱另案）。
  6.被告已於98年3月底搬離遷出系爭房屋。
  (二)兩造爭執事項：
  1.系爭土地及建物原為原告所有，原告是否以附負擔贈與方式
    贈與其子陳龍華？
  2.如是，被告是否違反贈與所附負擔之義務，原告得否主張撤
    銷贈與？
四、原告是否以附負擔贈與方式將系爭土地及房屋贈與其子陳龍
    華部分：
  (一)原告主張其於93年4 月間將系爭土地及房屋贈與被告之被繼
    承人陳龍華，並約定陳龍華負有無條件將系爭土地及房屋供
    其弟鍾華橋夫婦居住一節，業據提出切結書1 紙為證，又切
    結書上確載明：「該房屋及土地前係由父母出資興建贈與，
    ……應無條件給胞弟鍾華橋夫婦居住，至胞弟建築房屋完成
    為止，不得有異議。以上之具結如有虛偽不實，立切結書人
    願將前項房屋及土地歸還父親」等語，被告雖否認該切結書
    之真正性，惟查：兩造對於系爭土地原為原告所有，且係原
    告出資在其上興建系爭房屋一節並不爭執，又證人即陳龍華
    與鍾華橋之胞姊鍾福妹於另案審理中曾到庭證稱：系爭土地
    及房屋於93年4 月間贈與陳龍華之手續係伊辦理，因當時陳
    龍華認其因已過繼給叔叔改姓，怕分不到鍾家財產，天天吵
    著分家產，父親才要伊找代書草擬切結書，將房地辦理贈與
    陳龍華，切結書擬妥後，由伊取回拿給陳龍華蓋章等語（參
    另案第二審卷第29～30頁），被告丁○○於另案到庭自陳：
    陳龍華與鍾華橋兄弟家人當時都住在系爭房屋，鍾福妹拿切
    結書給陳龍華時伊亦在場等語（參另案第一審卷第45頁），
    堪認鍾福妹確有拿代書擬妥之切結書給陳龍華簽章之事實；
    又查系爭土地係於93年4 月23日以贈與為原因，由原告辦理
    所有權移轉登記予陳龍華等情亦為兩造所不爭執，而經比對
    土地贈與所有權移轉契約書（參本院卷第8 頁、另案第一審
    卷第56頁）上受贈人陳龍華之印文，與本件切結書上陳龍華
    之印文互核亦屬相同，可認該切結書確為陳龍華所親自確認
    簽立，被告辯稱切結書非屬真正云云，即不足採信。從而，
    原告主張系爭土地及房屋係伊於93年4 月間贈與陳龍華，且
    其對陳龍華所為之贈與係附有負擔，亦即陳龍華負有將系爭
    土地及房屋無條件供訴外人鍾華橋夫婦居住至其等建築房屋
    完成時止之義務，應堪信為真實。
  (二)至被告雖辯稱系爭房屋早於81年間即已建蓋完成，並於同年
    5 月8 日以陳龍華為起造人名義取得使用執照，可認原告於
    系爭房屋興建完成時即已贈與陳龍華，且當時原告並未有任
    何附負擔之約定云云。查系爭房屋於興建完成後，確係以陳
    龍華為起造人名義於81年5 月8 日取得自用農舍使用執照，
    有原告提出之使用執照附卷可參（參本院卷第16頁），此亦
    為兩造所不爭執，然系爭房屋實係原告出資興建已據前述，
    又證人鍾福妹於另案亦證稱：興建系爭房屋時，因蓋屋的師
    傅都找陳龍華辦事，房屋蓋好之後，父親要請師傅吃飯，才
    知道房屋起造人名義變成陳龍華，系爭房屋蓋好後，父親當
    時並沒有表示房屋要贈與陳龍華等語（參另案第二審卷第30
    頁），足認當時雖係以陳龍華為起造人名義申請使用執照，
    惟此並不足以遽認原告於系爭房屋興建完成當時即有贈與陳
    龍華之意，此外，被告復未能提出其他事證以實其說，是被
    告辯稱於81年間原告即已先行將系爭房屋贈與陳龍華，亦核
    無足採。
五、被告是否違反贈與所附負擔之義務，原告得否主張撤銷贈與
    部分：
  (一)按繼承人自繼承開始時，除另有規定外，承受被繼承人財產
    上之一切權利、義務，民法第1148條第1 項前段定有明文。
    本件被告為陳龍華之繼承人而概括承受陳龍華之財產上一切
    權利、義務，就系爭土地及房屋亦已依應繼分比例先後辦理
    繼承登記及第一次登記，又上開附負擔之贈與契約所生權利
    義務性質上並不具一身專屬性，自亦為繼承人即被告所承受
    ，是於陳龍華死亡後，被告仍繼續負有履行將系爭土地及房
    屋無條件供鍾華橋夫婦居住至其建築房屋完成為止之義務。
    則被告嗣本於所有權之作用及借用物返還請求權，於97年3
    月6 日於另案起訴請求鍾華橋等4 人應自系爭房屋遷出之行
    為，顯已違反其所承受之上開供鍾華橋夫婦居住使用之義務
    。
  (二)被告雖另辯稱陳龍華死亡前僅囑付被告丁○○照顧其他被告
    ，從未提及其受贈系爭土地及房屋附有負擔，且被告係在另
    案訴訟中始知悉有原告所謂之切結書存在，被告並非故意違
    反切結書內容等語云云。然查鍾華橋等4 人於另案被訴時於
    第一次言詞辯論期日前即已提出系爭切結書為抗辯依據，況
    被告丁○○亦於另案自陳：其知悉證人鍾福妹曾拿系爭切結
    書給陳龍華等語（參另案第一審卷第35、45頁），足認被告
    對於該切結書之存在當早有所悉，惟仍執意起訴乃至經另案
    第一審判決敗訴後仍繼續上訴，則被告辯稱其非故意違反切
    結書所載負擔之內容，亦不足採。
  (三)再按贈與附有負擔者，如贈與人已為給付而受贈人不履行其
    負擔時，贈與人得請求受贈人履行其負擔，或撤銷贈與；贈
    與撤銷後，贈與人得依關於不當得利之規定，請求返還贈與
    物，民法第412 條第1 項及第419 條第2 項分別定有明文。
    本件原告之贈與系爭土地及房屋附有陳龍華應無條件供其弟
    鍾華橋夫婦居住使用系爭房屋之負擔，被告為陳龍華之繼承
    人，承受贈與契約所生之權利及義務，然其既未履行其負擔
    ，依前揭法條規定，原告主張撤銷贈與即屬有據。
六、綜合上述，原告因被告未履行系爭土地及房屋所附之負擔，
    而以本件起訴狀繕本之送達為撤銷贈與之意思表示，並請求
    被告將系爭土地及房屋所有權移轉登記並交還原告，核與前
    揭民法第412 條第1 項及第419 條第2 項之規定規定並無不
    合，應予准許。又原告於贈與系爭房屋時，系爭房屋雖尚未
    辦理保存登記，嗣始由被告於98年1 月6 日辦理第一次登記
    ，惟其就該部分之贈與標的物所有權之同一性並不因辦理第
    一次登記而有所改變，是原告於撤銷贈與後，自得逕請求被
    告將系爭房屋所有權移轉予原告，附予敘明。
七、原告之先位請求既有理由，備位之訴則無庸再予審酌；又
    本件事證已臻明確，兩造其餘攻擊防禦方法，經核與本件
    結果不生影響，爰不一一論述，併此敘明。
八、據上論結，本件原告之訴為有理由，依民事訴訟法第78 條
    、第85條第1項前段，判決如主文。
中    華    民    國    98    年    7     月    20    日
                      家事法庭法  官  林雅莉
以上正本係照原本作成。
如不服本判決，應於收受送達後20日內向本院提出上訴書狀，其
未表明上訴理由者，應於提出上訴後10日內向本院補提理由書狀
（均須按他造當事人之人數附繕本）。
中    華    民    國    98    年    7     月    21    日
                              書記官  胡世瑩


司法院資訊處製作；財團法人民間司法改革基金會備份。
